【裁判字號】    88,訴,3752
【裁判日期】    890131
【裁判案由】    清償借款
【裁判全文】
臺灣臺北地方法院民事判決  八十八度訴字第三七五二號
    原      告  乙○○
    訴訟代理人  鄭洋一律師
    複  代理人  李文欽律師
    被      告  甲○○      住台北縣中和市○○街一一三巷二弄六號
    訴訟代理人  連銀山律師
右當事人間請求清償借款事件，本院判決如左：
    主    文
被告應給付原告新台幣壹佰壹拾柒萬伍仟元及自民國八十八年十月十二日起至清償日
止，按週年利率百分之五計算之利息。
訴訟費用由被告負擔。
本判決於原告以新台幣肆拾萬元或同面額之華南商業銀行信維分行無記名可轉讓定期
存單為被告供擔保後，得假執行。但被告於假執行程序實施前，以新台幣壹佰壹拾柒
萬伍仟元為原告預供擔保，得免為假執行。
    事    實
甲、原告方面：
  一、聲明：
    （一）被告應給付原告新台幣（下同）一百十七萬五千元及自起訴狀繕本送達被
          告翌日即民國八十八年十月十二日起至清償日止，按週年利率百分之五計
          算之利息。
    （二）原告願提供華南商業銀行信維分行無記名可轉讓定期存單為擔保，請准予
          假執行。
  二、陳述：
    （一）被告於七十二年間向原告借款一百十七萬五千元，並簽發三張支票作為清
          償之用。惟清償期屆至，被告無法付款，乃請求緩期清償，經原告同意後
          ，乃重新書立借據，並簽發三張本票，更換前開三張支票，迨本票到期，
          提示未獲付款，迭經催討，迄未清償。為此依民法第四百七十八條消費借
          貸法律關係，訴請被告返還借款一百十七萬五千元及及自起訴狀繕本送達
          被告翌日即八十八年十月十二日起至清償日止，按週年利率百分之五計算
          之法定遲延利息。
    （二）被告重新書立借據及簽發交付前開三張本票，並非新債清償，僅係對已到
          期之借款債務展期清償而已。
  三、證據：提出借據一件、本票三張為證。
乙、被告方面：
  一、聲明：
    （一）原告之訴及假執行之聲請均駁回。
    （二）如受利之判決，願供擔保請准免為假執行。
  二、陳述：
    （一）被告於七十二年四、五月間向原告借款一百十七萬五千元，並簽發付款人
          為華南商業銀行儲蓄部、發票日為七十二年四月十三日；付款人為華南商
          業銀行台北城內分行、發票日為七十二年七月三十日；付款人為台北區中
          小企業銀行、發票日為七十二年六月十八日之支票三張交付原告，作為借
          款憑證。至七十六年三月十二日，被告因無現金清償上開借款債務，徵得
          原告同意，由被告簽發到期日為七十六年七月三十一日、金額三十萬元；
          到期日為七十六年八月三十一日、金額四十萬元；到期日為七十六年九月
          三十日、金額四十七萬五千元之本票三張交付原告，以該三張本票清償原
          告之上開一百十七萬五千元借款債務，原告則同時退還被告前簽發交付作
          為借款憑證之前開三張支票。
    （二）按因清償債務而對於債權人負擔新債務者，除當事人另有意思表示外，若
          新債務不履行時，其舊債務仍不消滅，民法第三百二十條固定有明文。惟
          本件被告於七十六年三月十二日為清償原告七十二年四、五月間之借款債
          務一百十七萬五千元，而簽發交付原告前開三張本票，而對被告負擔新本
          票債務，原告則同時將被告前簽發交付作為借款憑證之前開三張支票退還
          被告，按諸最高法院四十年台上字第一０六八號及四十一年台上字第七０
          ０號判例意旨，雙方有消滅一百十七萬五千元舊借款債務之意思表示，毫
          無疑義。兩造間舊借款債務既已消滅，則原告只能就新本票債務請求被告
          履行。原告提出之字據，並非「借據」，僅係表明前所簽發支票更換為本
          票而已。
    （三）按票據上之權利，對本票之發票人，自到期日起三年間不行使，因時效而
          消滅，票據法第二十二條第一項定有明文。本件原告執有被告簽發之前開
          三張本票，其到期日分別為七十六年七月三十一日、同年八月三十一日及
          同年九月三十日，至今已逾三年之時效期間，被告自得拒絕給付。
    理      由
甲、得心證之理由：
  一、原告主張被告於七十二年間向原告借款一百十七萬五千元，並簽發三張支票作
      為清償之用，惟清償期屆至，被告無法付款，乃請求緩期清償，經原告同意後
      ，乃重新書立借據，並以三張本票，更換前開三張支票，迨本票到期，提示未
      獲付款，迭經催討，迄未清償之事實，並提出借據一件、本票三張為證，被告
      則辯稱被告於七十二年四、五月間向原告借款一百十七萬五千元，並簽發付款
      人為華南商業銀行儲蓄部、發票日為七十二年四月十三日；付款人為華南商業
      銀行台北城內分行、發票日為七十二年七月三十日；付款人為台北區中小企業
      銀行、發票日為七十二年六月十八日之支票三張交付原告，作為借款憑證。至
      七十六年三月十二日，被告因無現金清償上開借款債務，徵得原告同意，由被
      告簽發到期日為七十六年七月三十一日、金額三十萬元；到期日為七十六年八
      月三十一日、金額四十萬元；到期日為七十六年九月三十日、金額四十七萬五
      千元之本票三張交付原告，以該三張本票清償原告之上開一百十七萬五千元借
      款債務，原告則同時退還被告前簽發交付作為借款憑證之前開三張支票。兩造
      有消滅一百十七萬五千元舊借款債務之意思表示，原告只能就新本票債務請求
      被告履行，然前開本票債務亦已逾三年之時效期間，被告自得拒絕給付云云。
  二、本件兩造爭執之關鍵厥為兩造於七十六年三月十二日有無合意由被告簽發到期
      日為七十六年七月三十一日、金額三十萬元；到期日為七十六年八月三十一日
      、金額四十萬元；到期日為七十六年九月三十日、金額四十七萬五千元之本票
      三張交付原告，以該三張本票清償原告之上開一百十七萬五千元借款債務，而
      消滅一百十七萬五千元舊借款債務。按因清償債務而對於債權人負擔新債務者
      ，除當事人另有意思表示外，若新債務不履行時，其舊債務仍不消滅，民法第
      三百二十條固定有明文。本件被告對原告所提出被告開立與原告之「借據」形
      式之真正並不爭執，僅對該「借據」內容之解侍有爭議。按該「借據」載明：
      「前借用乙○○小姐新台幣壹佰壹拾柒萬伍仟元整，開出支票三張一、華銀儲
      蓄部票號ＧＣ00000000（７２．４．１３）甲５１９６０帳號，二、
      華銀台北城內分行ＧＣ00000000（７２．７．３０）甲７５１３帳號
      ，三、北區中小企銀ＣＥ０３２２９９（７２．６．１８）甲２５２帳號，因
      暫時無力歸還，今承孫小姐同意，更換本票三張一、７６．７．３１參拾萬元
      整ＴＨ0000000、７６．８．３１肆拾萬元整ＴＨ0000000、７
      ６．９．３０肆拾萬元整ＴＨ０２５９４無訛」等語，顯見被告於七十六年三
      月十二日簽發前開三張本票交付原告，係更換以前簽發交付之三張支票，被告
      對原告負擔新本票債務，係消滅舊有之支票債務，至被告對原告之借款債務，
      兩造並未合意被告所負新本票債務不履行時，其舊之借款債務仍不消滅，是被
      告所簽發交付原告之前開三張本票，屆期經原告提示未獲付款，被告對原告所
      負舊之借款債務，依前揭規定，自不消滅。被告抗辯兩造於七十六年三月十二
      日合意由被告簽發交付前開三張本票，以清償對原告之一百十七萬五千元舊借
      款債務，而消滅該一百十七萬五千元舊借款債務，原告只能就新本票債務請求
      被告履行云云，自非可取。
  三、從而，原告依消費借貸法律關係，訴請被告給付原告一百十七萬五千元及自起
      訴狀繕本送達被告翌日即八十八年十月十二日起至清償日止，按週年利率百分
      之五計算之法定遲延利息，為有理由，應予准許。
乙、假執行之宣告：
    兩造陳明願供擔保聲請宣告或免為假執行，核無不合，爰分別酌定相當之擔保金
    額准許之。
丙、結論：
    原告之訴為有理由，依民事訴訟法第七十八、第三百九十條第二項、第三百九十
    二條，判決如主文。
中      華      民      國    八十九    年      一      月    三十一    日
                                        民事第六庭法      官  李智民
右為正本係照原本作成
如對本判決上訴，須於判決送達後廿日內向本院提出上訴狀
中      華      民      國    八十九    年      一      月    三十一    日
                                                  法院書記官  劉碧輝


司法院資訊處製作；財團法人民間司法改革基金會備份。
